【裁判字號】    88,易,1342
【裁判日期】    890413
【裁判案由】    詐欺
【裁判全文】
臺灣士林地方法院刑事判決                        八十八年度易字第一三四二號
    公  訴  人  臺灣士林地方法院檢察署檢察官
    被      告  乙○○
右列被告因詐欺案件，經檢察官提起公訴（八十八年度偵字第三一八八號），本院判
決如左：
    主  文
乙○○無罪。
    理  由
一、公訴意旨略以：被告乙○○明知自己並無資力，竟意圖為自己不法之所有，於民
    國八十七年十二月二十六日向告訴人甲○○詐稱其土地官司已打贏，在法院有新
    臺幣（下同）四百萬元提存金可領，需要三十萬元之費用為由，向甲○○借三十
    萬元，借期一、二個月，等提存金取回後便歸還，並提出發票人謝昀蓁面額三十
    萬元之支票乙張，詐稱謝昀蓁係臺北市商業同業公會理事長之妹，票信良好，致
    使甲○○受騙而交付三十萬元，乙○○臨時另稱尚不足四萬五千元，甲○○受騙
    再交付四萬五千元，嗣因甲○○屆期提示前開支票不獲兌現，被告乙○○又避不
    見面，甲○○始知受騙，因認被告涉有刑法第三百三十九條第一項之詐欺取財罪
    嫌。
二、按犯罪事實應依證據認定之，無證據不得推定其犯罪事實。不能證明被告犯罪者
    ，應諭知無罪之判決，刑事訴訟法一百五十四條、第三百零一條第一項前段分別
    定有明文。又認定不利於被告之事實，須依積極證據，苟積極證據不足為不利於
    被告事實之認定時，即應為有利於被告之認定，更不必有何有利之證據。告訴人
    之告訴，係以使被告受刑事訴追為目的，是其陳述是否與事實相符，仍應調查其
    他證據以資審認。次按刑法第三百三十九條之詐欺罪，係以行為人於客觀上施用
    詐術使人陷於錯誤，並於行為之初，即已意圖為不法之所有或意圖得財產上之不
    法利益，為其構成要件。而債務人於債之關係成立後，如有債務不履行之情形，
    在一般社會經驗上可能之原因甚多，縱令出於惡意而有遲延給付或不為給付之情
    事，苟無足以證明其於債之關係發生時自始故意藉此從事財產犯罪之積極證據，
    依前揭刑事訴訟法第一百五十四條之規定，仍不得僅以債信違反之客觀事態，推
    定債務人自始即有詐欺取財之犯意。
三、公訴人認被告乙○○涉有詐欺犯行，無非係以告訴人甲○○之指訴、卷附之支票
    暨退票理由單、被告早已被列為拒絕往來戶等資料影本與被告未能提出其父確有
    土地官司勝訴之資料為主要論據。訊據被告對前揭借款事宜及支票屆期不獲兌現
    之事實供認不諱，惟堅決否認有何詐欺情事，辯稱：伊向告訴人借錢時，並未向
    告訴人稱借錢是為了領取四百萬之提存金，而且也未說支票發票人謝昀蓁是理事
    長之妹，借錢純為償還他債，且伊向告訴人借錢，約定借期為二個月，同時交付
    謝昀蓁為發票人，面額三十萬元之支票一張，伊有在該支票背面背書，並簽發面
    額三十四萬五千元之本票再交予告訴人作為擔保，之後不久曾給付告訴人利息九
    千元，嗣因一時無力全部償還，伊事後曾要求分期償還借款，惟因告訴人要求一
    次付清，始無力給付，並非有意詐騙告訴人等語。
四、經查：（一）、告訴人甲○○於本院訊問時雖指稱：「‧‧被告向他借款時，約
    定二星期便可歸還，‧‧沒想到他借了錢就不還‧‧本票是過了快一個月，經他
    一直催促，被告才給的‧‧」云云（見八十八年十一月四日之訊問筆錄），然告
    訴人前於告訴狀中則另指稱：「借期一、二個月‧‧在同年（即八十八年）十二
    月二十八日當天交付三十萬現金‧‧臨時又說不足四萬五千元，再借給他（即被
    告）四萬五千元，被告又自動開一張三十四萬五千元之本票‧‧」；在本院訊問
    中則改稱：「（問）借錢時，是否約定利息？（答）當初我未要求，他（即被告
    ）主動提出三分利息錢，借了錢後的二、三天，給了我九千元，後來就沒有再給
    過了」云云，是被告所指訴之內容前後已有出入，且與卷附之支票與本票之發票
    日記載不同，尚難遽採。（二）、又告訴人於檢察官偵訊時供稱：「因買車而認
    識被告，‧‧，被告稱因錢被友人借走，日子過的很苦，最近有提存錢可領回‧
    ‧他（即告訴人）因個性上很同情人家，才把錢借被告」，足見告訴人對被告借
    款之初之經濟能力知之甚詳，自難認告訴人有何陷於錯誤交付借款之情事。（三
    ）、又被告之父親黎有福確實曾於八十六、八十七年間與他人就合建之糾紛而涉
    訟（黎有福為被告之一），並於八十六年三月十八日提存二百萬元聲請撤銷假扣
    押，八十七年九月十四日第一審判決原告敗訴等情，業據被告提出戶籍謄本正本
    一份，以及民事判決、裁定、提存書及國庫存款收款書影本各一份為證，則被告
    向告訴人借款時曾提及提存金一事，自非虛偽之詞。（四）、被告於八十七年一
    月二日雖已被列為拒絕往來戶，有卷附之台北市票據交換函影本一份可證，然依
    被告向告訴人借款之同時並交付有自己背書之支票，以及自己簽發之本票，且二
    種票據金額合計已遠超過借款之金額，並已主動支付一個月之利息，衡諸常情，
    若被告係有心詐騙告訴人，當不須如此，因此尚難認已被列名拒絕往來戶之人，
    若借錢未還，均有詐欺之犯意。況被告自偵查時起至本院審理中，均坦承確有積
    欠告訴人上開借款，並一再表明願分期償還告訴人，有歷次偵審筆錄在卷足參，
    參以被告所欠借款金額不高，已與告訴人達成和解，並已清償借款四萬五千元，
    其餘借款加上利息之部分則約定以分期方式償還等情，亦經被告與告訴人當庭和
    解，並有第一商業銀行匯款通知單乙紙在卷可按，益證被告借錢當時應無不法所
    有之詐欺故意甚明。綜核上情，既無其他積極證據足資證明被告自始有不法所有
    之意圖，自不得僅以被告事後因經濟困難而未為給付之客觀情狀及告訴人片面指
    訴，即推定被告自始有不法所有之詐欺故意。公訴人所舉證據尚不足以證明被告
    確有詐欺犯行，本件應為民事糾葛，自應循民事途徑尋求解決及救濟，此外，又
    查無其他積極證據足資認定被告確有公訴人所指之犯行，揆諸首開說明，不能證
    明被告犯罪，依法應諭知無罪之判決。
據上論斷，應依刑事訴訟法第三百零一條第一項，判決如主文。
本案經檢察官黃惠玲到庭執行職務。
中      華      民      國      八十九      年      四    月    十三    日
                                  臺灣士林地方法院刑事第一庭
                                      法  官  林政佑
如不服本判決，應於判決送達後十日內，向本院提出上訴狀。


司法院資訊處製作；財團法人民間司法改革基金會備份。
